【裁判字號】    99,交聲,307
【裁判日期】    990111
【裁判案由】    聲明異議
【裁判全文】
臺灣臺中地方法院交通事件裁定         99年度交聲字第307號
原處分機關  交通部公路總局臺中區監理所
異  議  人
即受處分人  陳竑勳原名甲○○.
上列異議人即受處分人因違反道路交通管理處罰條例案件，對於
交通部公路總局臺中區監理所民國九十八年十二月二十五日所為
之處分（中監違字第裁六０－Ｚ七Ｂ００四二一二號裁決書），
聲明異議，本院裁定如下：
    主    文
原處分關於罰鍰新臺幣肆萬玖仟伍佰元部分撤銷。
前項撤銷部分，陳竑勳不罰。
    理    由
一、原處分機關交通部公路總局臺中區監理所係以：異議人即受
    處分人陳竑勳於民國九十六年十一月二十一日凌晨一時二十
    五分許，駕駛車牌號碼八Ｈ－二四六五號自用小客車，在臺
    中縣烏日鄉○道○號○路南向二０四公里處，因「酒後駕車
    ，酒測值為每公升零點七四毫克」之交通違規事由，為內政
    部警政署國道公路警察局第七警察隊快官分隊當場舉發，依
    道路交通管理處罰條例第三十五條第一項第一款規定，裁處
    受處分人罰鍰新臺幣（下同）四萬九千五百元，並吊扣駕駛
    執照十二個月，施以道安講習。
二、本件聲明異議意旨略以：依據行政罰法第二十六條規定，一
    行為同時觸犯刑事法律及違反行政法上義務規定者，依刑事
    法律處罰之。本人業經緩起訴處分，並已繳納六萬元在案，
    而監理機關另要向本人處罰行政罰鍰四萬九千五百元，並執
    行吊扣駕照，實無再一事二罰處行政罰之必要，請求撤銷行
    政罰鍰四萬九千五百元，以維持公平正義原則等語（其餘關
    於吊扣駕駛執照十二個月及施以道安講習部分未據異議）。
三、按汽車駕駛人，駕駛汽車經測試檢定有酒精濃度超過規定標
    準之情形者，處新臺幣一萬五千元以上六萬元以下罰鍰，並
    當場移置保管該汽車及吊扣其駕駛執照一年；因而肇事致人
    受傷者，並吊扣其駕駛執照二年；致人重傷或死亡者，吊銷
    其駕駛執照，並不得再考領，道路交通管理處罰條例第三十
    五條第一項第一款定有明文。惟依九十五年二月五日正式施
    行之行政罰法第二十六條第一項規定：「一行為同時觸犯刑
    事法律及違反行政法上義務規定者，依刑事法律處罰之。但
    其行為應處以其他種類行政罰或得沒入之物而未經法院宣告
    沒收者，亦得裁處之。」此乃一行為同時造成刑罰法律與行
    政秩序罰規定發生競合適用之關係時，基於「一事不二罰」
    之法理，經由立法程序確立應以刑罰優先為原則，避免行為
    人承受過度且重複之處罰。此觀該條立法理由明確揭示：「
    一行為同時觸犯刑事法律及違反行政法上義務規定時，由於
    刑罰與行政罰同屬對不法行為之制裁，而刑罰之懲罰作用較
    強，故依刑事法律處罰，即足資警惕時，實無一事二罰再處
    行政罰之必要。且刑事法律處罰，由法院依法定程序為之，
    較符合正當法律程序，應予優先適用。但罰鍰以外之沒入或
    其他種類行政罰，因兼具維護公共秩序之作用，為達行政目
    的，行政機關仍得併予裁處，故為第一項但書規定。」，其
    理益明。是以前揭行政罰法中刑事法律處罰優先且不再處以
    行政秩序罰之目的，既係因為行為人已接受刑罰而足資警惕
    ，且已發生懲罰之作用，即無使行為人陷於雙重處罰之不利
    益，則關於刑事法律處罰之範圍自應採取實質認定，凡刑事
    實體法或程序法中所規定客觀上剝奪行為人生命、自由、財
    產權利，主觀上亦因制裁之嚴厲性、痛苦性，其強度足以造
    成心理強制而間接達成矯正教化目的之處遇手段，皆應納入
    其中，而不以形式上符合刑法第三十二條至第三十四條所定
    主刑及從刑種類者為限，始與前揭法律規範之意旨相符。
四、經查：本件受處分人陳竑勳，原名甲○○，復於九十五年九
    月十九日更名為陳竑勳，有受處分人個人姓名更改資料查詢
    結果一份在卷可參，核與內政部警政署國道公路警察局公警
    局交字第Ｚ七Ｂ００四二一二號舉發違反道路交通管理事件
    通知單記載駕駛人姓名為「甲○○」，及交通部公路總局臺
    中區監理所中監違字第裁六０－Ｚ七Ｂ００四二一二號舉發
    違反道路交通管理事件裁決書記載受處分人為「甲○○（更
    名陳竑勳）」，確係為同一人，合先敘明。受處分人上開酒
    後駕車致人受傷行為，除構成道路交通管理處罰條例第三十
    五條第一項第一款之交通違規事由外，亦已合於刑法第一百
    八十五條之三服用酒類不能安全駕駛動力交通工具而駕駛罪
    之構成要件，臺灣臺中地方法院檢察署檢察官於斟酌受處分
    人之犯後態度及公共利益之維護後，認以緩起訴處分為適當
    ，乃於九十六年十一月二十二日以九十六年度速偵字第五四
    八四號為緩起訴處分，並於處分書中載明緩起訴期間為一年
    ，受處分人應於收受緩起訴處分命令通知書之日起三個月內
    ，向國庫支付六萬元。受處分人已於九十七年三月十九日繳
    足上開款項，且緩起訴期滿未據撤銷等情，有前揭緩起訴處
    分書、臺灣高等法院被告前案紀錄表、臺灣臺中地方法院檢
    察署自行收納款項統一收據、執行緩起訴命令通知書各一份
    附卷可稽。則受處分人上開違反刑事法律禁止規範之犯罪事
    實既已明確，僅因檢察官採取緩起訴處分之替代性刑事處遇
    手段，未將該案逕行起訴或聲請簡易判決處刑，致其後適用
    之刑事訴訟程序有所區別，然就受處分人負有包括支付一定
    金額予檢察官指定機構在內之義務觀察，其如未在上開指定
    期間內確實履行義務，依刑事訴訟法第二百五十三條之三第
    一項第三款之規定，受處分人將遭受撤銷緩起訴處分之不利
    益；反之，倘其確實遵守並履行各項緩起訴條件，除非合於
    刑事訴訟法第二百六十條所定情形之一，否則受處分人即無
    再就同一案件遭受刑事訴追之虞。從而，受處分人已因上開
    緩起訴處分而剝奪其財產權，主觀上前揭金錢給付義務亦具
    有強制性、懲罰性，雖不若易科罰金係以支付金錢作為自由
    刑之替代，惟經由緩起訴處分條件之履行使其免於遭檢察官
    發動起訴程序，仍具有替代刑罰之效果，廣義而言，應屬前
    揭所稱之「實質刑事法律處罰」，而有行政罰法第二十六條
    第一項「一事不二罰」規定之適用（臺灣高等法院臺中分院
    九十五年度交抗字第四七七號裁定同此結論，可值參照）。
五、又法務部九十五年五月二十五日法律字第０九五０七００三
    九三號函雖謂：行政罰法第二十六條第二項所稱「不起訴處
    分」包括「緩起訴處分」在內等語，惟該項乃例外得裁處行
    政秩序罰之補充規定，參諸該條文係將「不起訴處分」、「
    無罪」、「免訴」、「不受理」、「不付審理」等不能證明
    刑事被告犯罪或未曾使其實際接受刑罰之情形逐一臚列，顯
    然與該條第一項所指發生處罰競合之前提要件尚有未合，故
    有第二項仍依違反行政法上義務規定裁處之必要。本件緩起
    訴處分既非不能證明行為人之犯罪事實，且有支付一定金額
    之實質處罰，自與上開行政罰法第二十六條第二項列舉之不
    起訴處分等情形迥然有別，仍無從遽為比擬而為相同之處置
    。如若不然，則刑事被告如經法院循審判程序判處罰金或得
    以易科罰金之拘役或有期徒刑，均得以援用行政罰法第二十
    六條第一項之規定，免於處以行政秩序罰之雙重不利益；至
    於藉由緩起訴處分而節省司法資源者，在基於實質懲罰目的
    而其財產權遭受剝奪之餘，卻仍需繳納一定金額之行政罰鍰
    ，其結果勢必降低刑事被告接受緩起訴處分之意願，而反噬
    緩起訴處分替代繁複刑事審判程序之制度性機能。準此以言
    ，行政罰法第二十六條第二項既未將緩起訴處分列舉其中，
    本於「例外規定從嚴解釋」之法理及前揭說明，自不能將條
    文中「不起訴處分」之範圍，擴及於性質顯不相同之「緩起
    訴處分」，附此敘明。
六、綜上，原處分關於受處分人違反道路交通管理處罰條例第三
    十五條第一項第一款部分所處罰鍰四萬九千五百元，依行政
    罰法第二十六條第一項前段規定，即應依刑事法律處罰之，
    已無再依上開道路交通管理處罰條例第三十五條第一項第一
    款裁處行政罰鍰之餘地，受處分人據以聲明異議非無理由，
    原處分就此部分應予撤銷，另由本院為受處分人不罰之諭知
    。
七、據上論斷，應依道路交通管理處罰條例第八十七條第二項、
    道路交通案件處理辦法第二十條，裁定如主文。
中    華    民    國    99    年    1    月    11     日
                      交通法庭  法  官  高文崇
上正本證明與原本無異。
如不服本裁定應於送達後五日內向本院提出抗告狀。（應附繕本
）
                                書記官  林淑慧
中    華    民    國    99    年    1    月    11     日

司法院資訊處製作；財團法人民間司法改革基金會備份。
